【裁判字號】    98,訴,2200
【裁判日期】    990119
【裁判案由】    清償借款
【裁判全文】
臺灣臺中地方法院民事判決  98年度訴字第2200號
原      告   國泰人壽保險股份有限公司
法定代理人   丙○○
訴訟代理人   乙○○
被      告   庚○○
訴訟代理人   己○○
被      告   戊○○
上列當事人間請求清償借款事件，本院於民國99年1月5日言詞辯
論終結，判決如下：
    主      文
原告之訴及假執行聲請均駁回。
訴訟費用由原告負擔。
    事實及理由
壹、程序方面
    按訴狀送達後，原告不得將原訴變更或追加他訴，但擴張或
    減縮應受判決事項之聲明者，不在此限，民事訴訟法第255
    條第1項第3款定有明文。本件原告起訴時原聲明：被告應連
    帶給付原告新臺幣（下同）172萬7,607元及自民國92年9月4
    日起至清償日止依年息9.025%計算之利息，暨自92年9月4日
    起至清償日止，按上開利息20%計算之違約金，並賠償督促
    程序費用500元。嗣於本院審理中減縮聲明為：被告應連帶
    給付原告172萬7,607元，及其中123萬5,837元自92年9月4日
    起至清償日止，按年息9.025 %計算之利息，暨自92年9月4
    日起至清償日止，按上開利率20%計付之違約金，揆諸前述
    規定，原告之減縮聲明，依法應予准許。
貳、實體方面
一、原告方面：
  (一)訴之聲明：
    1.被告應連帶給付原告172萬7,607元，及其中123萬5,837元
      自92年9月4日起至清償日止，按年息9.025%計算之利息，
      暨自92年9月4日起至清償日止，按上開利率20%計付之違
      約金。
    2.訴訟費用由被告連帶負擔。
    3.原告願供擔保請准宣告假執行。
  (二)陳述意旨略以：緣被告庚○○邀同連帶保證人即被告戊○○
    於79年10月9日向原告借款143萬元，借款期限至99年10月9
    日，借款利息自借款日起按年息12.75%計付利息，並同意依
    原告於每年3月及9月所訂新利率計付利息，還款方式以每滿
    一個月為一期，自借款日起分240期，每期攤還部分本金及
    按借款餘款計算之利息，如有一期未如期履行時，即喪失期
    限利益及分期攤還之權利，全部借款視為到期，應即一次清
    償全部債務。惟被告自85年12月9日起即未依約給付，經原
    告屢次催告均置之不理，嗣經原告聲請拍賣抵押物，並於92
    年9月3日拍定後分配案款尚不足172萬7,607元，迄今仍未清
    償，爰訴請被告應連帶給付原告172萬7,607元，及其中123
    萬5,837元自92年9月4日起至清償日止，按年息9.025%計算
    之利息，暨自92年9月4日起至清償日止，按上開利率20%計
    付之違約金。
  (三)對被告答辯之陳述：
    1.原告並沒有接受被告委託辦理貸款移轉事宜，也沒有過失
      。約定書第17條應該是委任人委託該公司從事擔保物實際
      上移轉處分時，該公司也同意此受任關係時，才有適用。
    2.訴外人辛○○向原告申請將借款人由庚○○變更為辛○○
      ，原告審核後並未核准。
二、被告方面：
  (一)訴之聲明：
    1.原告之訴及假執行之聲請均駁回。
    2.訴訟費用由原告負擔。
    3.如受不利判決，請准供擔保免為假執行。
  (二)答辯意旨略以：
    1.被告庚○○於79年間，係以坐落台中市○區○○段64-50
      地號之土地及其上同段4237、4238建號建物（門牌號碼為
      台中市○區○○路1段58之3號3樓之11、12）（下稱系爭
      房地）設定抵押，向原告借款。嗣於82年8月27日，被告
      庚○○欲將系爭房地出售予訴外人鍾玉英（現改名為辛○○），買賣雙方約定貸款由辛○○承受，被告乃會同辛○○前往被告公司，委託被告公司代為處理所有權及債務人
      變更相關事宜，當時被告公司係由訴外人甲○○負責受理
      ，辦理過戶登記之代書丁○○亦係甲○○所介紹。系爭房
      地所有權移轉之後，貸款均由辛○○負責，迄今已逾16年
      之久，被告實不知為何原告還要對其請求返還借款。
    2.被告係依照原告要求被告簽立之約定書之約定，委託被告
      公司辦理貸款移轉事宜，因被告公司員工甲○○之過失，
      未將債務人變更並未通過審核之結果通知被告，致被告仍
      為債務人，而受有積欠借款之損害，被告主張以得對原告
      請求損害賠償之債權抵銷之等語。
三、本院之判斷：
  (一)原告主張被告庚○○於79年10月9日邀同被告戊○○為連帶
    保證人向原告借款，並以系爭房地為原告設定抵押權，又被
    告自85年12月9日起即未依約給付本息，經原告聲請拍賣抵
    押物，並於92年9月3日拍定後分配案款尚不足172萬7,607元
    ，迄今仍未清償之事實，業據原告提出擔保放款借據、約定
    書、本院民事執行處92年執字第20693號強制執行金額計算
    書分配表及繳息紀錄查詢表各1份（均影本）在卷足憑，並
    經本院調取本院92年度執字第20693號拍賣抵押物卷宗核閱
    無訛，堪信為真實。另被告抗辯系爭房地已於82年8月27日
    出售予訴外人辛○○，亦據被告提出土地登記申請書、土地
    建築改良物買賣所有權移轉契約書及公證書各1份（均影本
    ）附卷為證，並經本院調閱本院82年度公字第20243號公證
    卷宗核閱屬實，亦堪信為真實。
  (二)本件原告依據借貸關係，請求被告清償借款，被告則以前開
    情詞置辯，是本院所應審究者，厥為：(1)原告請求被告連帶
    給付借款是否有理由？(2)兩造間就債務人變更為辛○○，是
    否具有委任契約關係？(3)原告是否具應負過失之損害賠償責
    任？(4)被告主張抵銷抗辯是否有理由？
  (三)原告依據消費借貸及連帶保證之法律關係，得請求被告連帶
    給付借款：
    1.按消費借貸者，謂當事人一方移轉金錢或其他代替物之所
      有權於他方，而約定他方以種類、品質、數量相同之物返
      還之契約，民法第474條第1項定有明文；又稱保證者，謂
      當事人約定，一方於他方之債務人不履行債務時，由其代
      負履行責任之契約，同法第739條亦有明文；另保證債務
      之所謂連帶，係指保證人與主債務人負同一債務，對於債
      權人各負全部給付之責任者而言，此就民法第272條第1項
      規定連帶債務之文義參照觀之甚明（最高法院45年台上字
      第1426號判例可資參照）；而連帶債務之債權人，依同法
      第273條第1項規定，得對於債務人中之一人或數人或其全
      體，同時或先後請求全部或一部之給付。
    2.查被告庚○○向原告借款，雖其將系爭房地出售予訴外人
      辛○○時，約定其向原告借款之債務由辛○○承擔，惟依
      民法第301條規定，非經債權人即原告承認，對於原告不
      生效力。而辛○○雖曾向原告聲請變更債務人，但未獲原
      告核准，業經證人辛○○、甲○○到庭證述明確，故被告
      庚○○與辛○○間債務承擔之約定，對原告尚不生效力。
      其後，被告庚○○未依約清償，借款視為全部到期，被告
      戊○○為其連帶保證人，原告自得請求被告負連帶清償責
      任。從而，原告依消費借貸及連帶保證之法律關係，請求
      被告連帶給付172萬7,607元，及其中123萬5,837元自92年
      9 月4日起至清償日止，按年息9.025%計算之利息，暨自
      92 年9月4日起至清償日止，按上開利率20%計付之違約金
      ，為有理由，應予准許。
  (四)兩造間就債務人變更為辛○○，具有委任契約關係：
    1.查原告所提出由被告簽立之約定書第17條第26條分別載明
      ：「立約人對於擔保物之處分委任貴公司為全權代理人，
      本契約同時為授權之證明，在債務之本息及各項費用全部
      清償以前，立約人絕不撤銷委任。」、「處分擔保物所得
      價金，抵償本借款及其他應負擔之款項外，如有餘額應即
      交還立約人，…」等語。由此可知，原告本即要求被告委
      任該公司為全權代理人，代為處理系爭房地之處分事宜，
      並以該約定書為授權之證明。
    2.又被告庚○○係以總價280萬元出售系爭房地予訴外人辛○○，辛○○付給被告庚○○140萬元，剩餘140萬元為貸
      款由辛○○承擔，其二人確曾一起至原告公司所屬台中市
      南區分公司與甲○○會面，申請將借款債務人改為辛○○
      ，甲○○也知悉貸款由辛○○承擔，並由甲○○介紹代書
      丁○○辦理所有權移轉登記事項等情，業經證人辛○○證
      述綦詳，核與被告及證人甲○○陳述之情節相符。被告庚○○當時之所以會同辛○○至被告公司所屬台中市南區分
      公司，乃因其以系爭房地為被告設定抵押權向被告借款，
      而買賣雙方約定抵押借款由辛○○承擔，故有告知抵押債
      權人並辦理債務人變更之必要，況原告本以約定書要求被
      告委任該公司為全權代理人，代為處理系爭房地之處分事
      宜，業如前述。益證被告抗辯其依照約定書之約定，委託
      原告公司代為處理債務人變更事宜，堪以採信。原告主張
      該公司並沒有接受被告委託辦理貸款移轉事宜，約定書第
      17條應該是委任人委託該公司從事擔保物實際上移轉處分
      時，該公司也同意此受任關係時，才有適用云云，純屬事
      後卸責之詞，且與事實不符，自非可採。
  (五)原告未善盡受任人之注意義務，對被告應負過失之損害賠償
    責任：
    1.按債務人之代理人或使用人，關於債之履行有故意或過失
      時，債務人應與自己之故意或過失，負同一責任。但當事
      人另有訂定者，不在此限；受任人處理委任事務時，應依
      委任人之指示，並與處理自己事務為同一之注意。其受有
      報酬者，應以善良管理人之注意為之；受任人因處理委任
      事務有過失，或因逾越權限之行為所生之損害，對於委任
      人應負賠償之責；民法第224條、第535條、第544條分別
      定有明文。
    2.訴外人甲○○為原告公司之員工，其代表原公司受理債務
      人變更事項，屬事實上輔助原告履行債務之人，原告公司
      對其具有指揮監督之權，自為原告之使用人。又原告公司
      受理被告庚○○與辛○○債務人變更事宜，雖不保證必然
      會予以核准，惟當時甲○○已介紹代書丁○○辦理所有權
      移轉登記，且甲○○亦知悉辛○○與被告庚○○約定貸款
      由辛○○承擔，則依其辦理貸款業務之專業知識，當知若
      原告公司未核准債務人變更為辛○○，將對被告庚○○之
      權益影響至鉅。蓋系爭房地所有權已移轉登記予辛○○，
      而被告庚○○僅取得140萬元價金，卻需繼續擔任140萬元
      借款之債務人。甲○○受理債務人變更之事宜，本應依委
      任人之指示，並與處理自己事務為同一之注意，惟甲○○
      將變更債務人之申請書、個人資料卡等資料送至原告臺北
      公司審核未獲准後，卻沒有將原告公司審核未核准之情形
      及時告知被告，使被告有立即補救之機會。尤有甚者，從
      82年8月間被告庚○○出售系爭房地起，至85年12月間辛○○未繼續繳付貸款本息，原告乃聲請拍賣抵押物裁定，
      迄92年8月28日系爭房地經本院民事執行處92年度執字第
      20693號拍定，前後長達10年，原告均未通知被告，使被
      告誤以為借款債務人業已變更為辛○○，造成無法補救之
      窘境。原告顯並未善盡受任人之注意義務，難謂無過失。
      證人甲○○雖陳稱：當時伊只是擔任櫃臺受理債務人變更
      手續，如果有未按期繳交貸款，應該由公司催收人員處理
      ，伊沒有通知被告之義務云云。惟查，無論是甲○○之過
      失，抑或原告公司其他催收人員之過失，依前述民法第
      224條規定，原告均應與自己之故意或過失，負同一責任
      。又原告因處理委任事務有過失，致被告受有因債務人未
      變更而仍負擔債務之損害，依前揭民法第544條規定，對
      於被告應負賠償之責。
  (六)被告主張抵銷抗辯有理由：
    1.按兩人互負債務，而其給付種類相同，並均屆清償期者，
      各得以其債務，與他方之債務，互為抵銷，民法第334條
      第1項前段定有明文。
    2.本件原告固得請求被告連帶給付積欠之借款，惟原告對於
      被告尚須負擔損害賠償債務，兩造互負債務，且被告所受
      之損害數額即等同積欠原告之借款，其給付種類相同，並
      均屆清償期，被告為抵銷抗辯，洵屬有據，應予准許。
  (七)按行使權利，履行義務，應依誠實及信用方法，民法第148
    條第2項規定甚明。本件自82年8月間被告庚○○會同辛○○
    向原告申請債務人變更時起，被告庚○○與辛○○主觀上均
    認定，系爭房地之抵押借款債務人業已由辛○○承擔，而原
    告雖未核准債務人變更，惟其亦已知悉系爭房地業已移轉予
    辛○○，並由辛○○承擔抵押借款，且自82年間所有權移轉
    之後，抵押借款均由辛○○繳交，原告均無異議，在系爭房
    地拍賣之前，事實上原告行使權利之對象均為辛○○。若謂
    聲請拍賣系爭房地之後，其受償不足餘額可轉而向被告求償
    ，不僅對被告不公平，亦有違誠信原則。
  (八)綜上所述，本件原告雖得依據消費借貸及連帶保證之法律關
    係，請求被告連帶給付借款，惟於被告行使抵銷抗辯後，原
    告對被告已無債權可請求，是原告請求被告應連帶給付原告
    1,727,607元，及其中1,235,837元自92年9月4日起至清償日
    止，按年息9.025%計算之利息，暨自92年9月4日起至清償日
    止，按上開利率20% 計付之違約金，為無理由，應予駁回。
    原告之訴既經駁回，其假執行之聲請亦因而失所依附，應併
    予駁回。
  (九)本件事實已臻明確，兩造其餘攻擊防禦方法及主張，經審酌
    後，核與結論無涉，爰不一一贅述，附此敘明。
四、訴訟費用負擔之依據：民事訴訟法第78條。
中    華    民    國    99    年    1    月    19     日
                  民事第四庭    法  官  陳文燦
正本係照原本作成。
如對本判決上訴，須於判決送達後20日內向本院提出上訴狀。
中    華    民    國    99    年    1    月    19     日
                                書記官  林玉門

司法院資訊處製作；財團法人民間司法改革基金會備份。
